臺灣士林地方法院刑事裁定　　　　　　　96年度聲判字第60號
聲　請　人　甲○○
代　理　人　劉榖榮律師
被　　　告　丙○○
　　　　　　乙○○
上列聲請人因告訴被告偽造文書等案件，不服臺灣高等法院檢察
署檢察長駁回再議之處分（96年度上聲議字第4905號），聲請交
付審判，本院裁定如下：
    主  文
聲請駁回。
    理  由
一、聲請交付審判意旨略以：
  (一)聲請人甲○○授權被告即其次子媳婦丙○○代為出售其位於
    臺北市○○區○○路3 段301 巷61之1 號之房屋，惟並未授
    權其一併出售上開房屋之地下室部分，詎被告丙○○利慾薰
    心，企圖一併出售上開房屋之地下室部分而藉此獲利，竟私
    自竊取聲請人存放於上開住所內之「地下室使用權同意書正
    本」及上開住址「一樓房屋所有權狀」，明顯構成刑法第32
    0 條第1 項之竊盜罪，惟檢察官未就此部分加以調查，亦未
    在原不起訴處分書中說明理由即率予不起訴處分，於法即屬
    有違。
  (二)被告丙○○於竊得上開文件後，與另一被告即買受人乙○○
    勾結而踰越委任權限簽定買賣標的物為上開房屋連同地下室
    部分，價金為新臺幣（下同）555 萬元之買賣契約，顯然係
    共同犯刑法第210 條之偽造私文書罪；被告丙○○繼而在未
    經聲請人授權之情形下，偽造地下室使用權讓渡書給被告乙○○，而被告乙○○遂持上開偽造之讓渡書向法院請求命聲
    請人移轉地下室之使用權，則被告丙○○與被告乙○○又分
    別該當刑法第210 條之偽造私文書罪及同法第216 條、第21
    0 條之行使偽造私文書罪。惟檢察官卻未加詳查，棄明顯有
    利於聲請人之證據於不顧而採信證人即被告丙○○之夫（聲
    請人之次子）吳建利之證言，認定聲請人已有授權被告丙○○出售上開房屋之地下室部分，因認被告等之上開行為尚不
    得以偽造文書罪相繩，遂以被告等犯罪嫌疑不足為由予以不
    起訴處分，實有應調查之證據未予調查之違誤。
  (三)聲請人查悉被告等之惡行後乃立即寄發存證信函終止對被告
    丙○○之委任代售關係，惟被告丙○○仍繼續與另一被告乙○○完成買賣契約，且於事成取得買賣價金後，被告丙○○
    竟將買賣價金扣除聲請人之債務所剩餘之原應返還聲請人之
    款項據為己有，顯然構成刑法第342 條第1 項之背信罪，惟
    檢察官亦未就此部分加以調查，復未在原不起訴處分書中說
    明理由即率予不起訴處分，於法亦屬有違。
  (四)綜上所述，檢察官之原不起訴處分書存有諸多違法不當之處
    ，而臺灣高等法院檢察署檢察長亦未就上開部分予以非難，
    實難令聲請人心服，遂依法請求鈞院准予交付審判云云。
二、按告訴人不服上級法院檢察署檢察長或檢察總長認再議為無
    理由而駁回之處分者，得於接受處分書後十日內委任律師提
    出理由狀，向該管第一審法院聲請交付審判。法院認為交付
    審判之聲請不合法或無理由者，應駁回之。刑事訴訟法第25
    8 條之1 、第258 條之3 第2 項前段，分別定有明文。又向
    法院聲請交付審判，係新增對於「檢察官不起訴或緩起訴裁
    量權」制衡之一種外部監督機制，法院僅就檢察官所為不起
    訴或緩起訴之處分是否正確加以審查，以防止檢察機關濫權
    ，法院並非檢察官之延伸，法院亦不負擔偵查之作為。依此
    立法精神，同法第258 條第3 項規定法院審查聲請交付審判
    案件時「得為必要之調查」，其調查證據之範圍，自應以偵
    查中曾顯現之證據為限；而同法第260 條對於不起訴處分已
    確定或緩起訴處分期滿未經撤銷因發現新事實新證據者得再
    行起訴之規定，其立法理由說明該條所謂不起訴處分已確定
    者，包括「聲請法院交付審判復經駁回者」之情形在內，是
    前述「得為必要之調查」，其調查證據範圍，更應以偵查中
    曾顯現之證據為限，不得就告訴人新提出之證據再為調查，
    亦不得蒐集偵查卷以外之證據，否則，將與刑事訴訟法第26
    0 條之再行起訴規定，混淆不清，亦將使法院兼任檢察官而
    有回復「糾問制度」之虞；且法院裁定交付審判，即如同檢
    察官提起公訴使案件進入審判程序，是法院裁定交付審判之
    前提，必須偵查卷內所存證據已符合刑事訴訟法第251 條第
    1 項規定「足認被告有犯罪嫌疑」檢察官應提起公訴之情形
    ，亦即該案件已經跨越起訴門檻，否則，縱或法院對於檢察
    官所認定之基礎事實有不同判斷，但如該案件仍須另行蒐證
    偵查始能判斷應否交付審判者，因交付審判審查制度並無如
    同再議救濟制度得為發回原檢察官續行偵查之設計，法院仍
    應依同法第258 條之3 第2 項前段規定，以聲請無理由裁定
    駁回。
三、按犯罪事實應依證據認定之，無證據不得認定犯罪事實，刑
    事訴訟法第154 條第2 項定有明文。又按認定不利被告之事
    實，須依積極證據，茍積極證據不足為不利於被告事實之認
    定時，即應為有利於被告之認定，更不必有何有利之證據（
    最高法院30年上字第816 號判例參照）。復按告訴人之告訴
    ，係以使被告受刑事訴追為目的，是其陳述是否與事實相符
    ，仍應調查其他事實以資審認，始得為不利被告之認定（最
    高法院52年臺上字第1300號判例參照）。再按刑法第210 條
    之偽造文書，以無制作權之人冒用他人名義而制作該文書為
    必要，如果行為人對於此種文書，本有制作之權，縱令其不
    應制作而制作，亦無偽造之可言（最高法院24年上字第5458
    號判例參照）。本件聲請人甲○○認定被告丙○○、乙○○
    涉犯竊盜、偽造文書及背信等罪，係以委託書、同意書、民
    國92年12月22日第1057號存證信函、92年12月31日第1085號
    存證信函、房地產買賣契約書、讓渡書及國泰人壽保險股份
    有限公司收據影本作為主要論據。然查：
  (一)關於竊盜部分：按依刑法第324 條第2 項之規定，竊盜罪屬
    相對告訴乃論之罪，亦即考量犯罪者與被害者之身分關係，
    故規定在一定親屬關係即直系血親、配偶、同財共居親屬或
    其他五親等內血親或三親等內姻親之間犯竊盜罪者，需告訴
    乃論。而此種告訴，除須申告「犯罪事實」外，尚著重對於
    「犯人」之申告。查聲請人與被告即其次子媳婦丙○○係直
    系姻親之關係，屬三親等內之姻親，其間所犯竊盜罪自須告
    訴乃論，而聲請人於95年12月18日經臺灣士林地方法院檢察
    署檢察官於偵查中訊問時，明確向檢察官表明欲對被告乙○○、丙○○提出「詐欺、偽造文書」之告訴，並未及於「竊
    盜」（見第1752號偵查卷第81頁），從而檢察官僅針對聲請
    人告訴被告等詐欺、偽造文書部分進行偵查，於法尚無不合
    ，是本院自無從針對聲請人所指被告丙○○涉嫌竊盜部分進
    行調查。
  (二)關於偽造文書部分：被告丙○○、乙○○於偵查中固坦承買
    賣前揭房地一樓及地下室之使用權，惟均堅決否認有共同詐
    欺取財或偽造文書等行為。被告丙○○辯稱：聲請人甲○○
    係委託伊買賣本件不動產一樓及地下室以清償積欠銀行之貸
    款，且於授權時明確告知包含該處地下室之使用權一併出售
    ，並要伊夫妻於不動產出售時，向買受人說明清楚，復將同
    意書、證件及印鑑章等物交付聲請人之子即伊夫吳建立以憑
    辦理，至本件買賣契約書中未載明連同該處地下室一併出售
    之旨，係因聲請人曾一再交待該處地下室僅有使用權，並無
    所有權，故才未明確記載於上開契約書中，又因一樓常供出
    租使用，家人均住居在地下室內，惟該地下室既已經準備出
    售，伊夫吳建立及婆婆吳陳束遂開始打包東西，嗣銀行人員
    前來察看時，亦有看見他們在做打包、搬遷的動作。另買賣
    所得價金500 餘萬元亦均全額支付聲請人積欠之銀行貸款完
    畢，未有剩餘等語；被告乙○○則辯稱：被告丙○○及其先
    生吳建立於本件買賣契約洽商時，曾交付地下室使用同意書
    及使用執照予伊閱覽明確，並交予伊各該同意書、授權書及
    使用執照之存根，復因上開二人及其代書均曾告知該處地下
    室僅有使用權而無所有權，故才未於本件不動產買賣契約書
    中載明包含該處地下室之旨，至本件讓渡書則為代書製作後
    ，由聲請人之子吳建立簽名蓋章完成，另為請求仍住居在地
    下室內之聲請人一家搬遷他處，遂才承諾願給予聲請人之妻
    吳陳束10萬元之搬遷費用，並已實際支付5 萬元予吳陳束收
    受後，由伊弟林鴻誠開立上開收據，影印後欲交付影本予吳
    陳束收執前，因查覺收據內容並未周全，遂再由伊弟在收購
    上加註前揭「迄3 月31日止留置現場物品視為棄置物處理，
    收款人不得對本建物（含地下室）再有任何主張」等文字，
    且當時該址一樓已交付完畢，不會為促請聲請人自一樓搬遷
    而再支付10萬元之理，另銀行經辦人員前往該地下室鑑價之
    際，亦曾看見聲請人之家人正在打包東西等語。經查：據證
    人即聲請人甲○○之子吳建立於偵查中結證稱：「（在契約
    書上為何沒有約定地下室使用的部分？）我們一開始在買賣
    時，甲○○就告訴我要特別注意地下室只有使用權，沒有所
    有權，所以不能在契約書裡面寫地下室的部分，所以我父親
    才將住戶的同意書交給我」、「（你們把房子賣給乙○○，
    是否有包含地下室使用權的部分？）有」、「〈提示住戶同
    意書〉（這份是你父親交給你的？）是，甲○○將他的印章
    、證件，連同這張同意書交給我，叫我幫他賣房子，因為是
    要還他的債務，他有特別告訴我，要特別注意地下室只有使
    用權，沒有所有權」、「（所以甲○○有授權你將地下室的
    使用權一併處理賣出去？）是。因為若單單只有出售一樓，
    賣屋的價金不足以清償他的債務」、「（甲○○的章是你父
    親交給你的？）是」、「（是否有告知丙○○地下室的使用
    權一併出售？）有」、「（整個買賣房屋的過程你都有參與
    ？）是」等語（見第1752號偵查卷第182 至184 頁），核與
    被告二人所辯內容相符。再衡諸證人吳建立乃聲請人甲○○
    之次子，關係至為親密，且其係為償還父債而受託代父出售
    房地，則應無甘冒觸犯偽證重罪，而為不利於聲請人之虛偽
    陳述之可能，其證言自得為本院判斷之依據。又據證人即被
    告乙○○之胞弟林鴻誠於偵查中結證稱：「〈提示收據〉（
    當初乙○○交付5 萬元的搬遷費給吳陳束，是要他搬離一樓
    還是地下室？）這份協議書是我寫的，當初是我和我姊姊到
    吳陳束住處地下室一樓，當場還有吳陳束的女兒女婿、吳建
    立、丙○○都在，我們在談付10萬元給吳陳束，請他搬離地
    下室」、「（既然是請對方搬離地下室才給對方10萬元，為
    何協議書上沒有提到地下室，只有提到大慶路3 段61-1號？
    ）當初我們在簽訂買賣契約時，代書就告訴我們地下室是防
    空避難室，無法買賣，只能做讓渡使用，所以我們後來寫的
    協議書、收據，都沒有用地下室的名詞，但我們的意思是表
    示地下室，因為地下室本來的水電及門牌號碼都是掛在一樓
    」、「（簽訂買賣契約書時你是否在場？）在場」、「〈提
    示買賣契約書〉（當時乙○○買受這建物時，是否包含地下
    室的使用權？）有」、「（在契約書上為何沒有約定地下室
    使用的部分？）因為代書告訴我們地下室不能買賣，所以我
    們才在契約書上沒有做約定，但另外簽了一份地下室的使用
    讓渡書」等語（見第1752號偵查卷第181 至182 頁），核其
    證詞與被告二人所辯情節吻合。又當被告乙○○之胞弟林鴻
    誠偕同銀行專員惠蘊智前往聲請人居處之地下室鑑價時，聲
    請人的女兒非但開門讓其等進入，且亦讓其等在地下室內看
    屋拍照，此為雙方所不爭執，則衡諸聲請人之女兒均已屬成
    年人，具備相當之智識及社會經驗，若非知悉其所居住之地
    下室即將出賣，又豈會讓素不相識之陌生人進入屋內看屋拍
    攝，更徵被告等上開辯解與事實相符，是聲請人確有授權同
    意併予出售地下室使用權之事實，至為明確。從而聲請人既
    授權被告丙○○代辦房地出售事宜，被告丙○○亦係基於為
    聲請人還清債務而接受委託售屋，則被告丙○○自有權擬定
    房地買賣契約之具體內容，縱其簽訂內容與聲請人之意思有
    所出入，不應認為被告丙○○有取得不法利益或損害聲請人
    利益之意圖，自難遽以偽造私文書罪相繩。又買受人即被告
    乙○○既依照合法有效之買賣契約而辦理相關過戶之行為，
    自亦不該當行使偽造私文書罪之構成要件，恆屬當然。由上
    觀之，本件應純屬民事糾葛。本院復查無其他證據足資佐證
    被告等有聲請人所指訴之犯行，自難僅憑聲請人片面指訴即
    認定被告等涉有上開偽造文書犯行。
  (三)關於背信部分：按背信罪，依刑法第343 條準用第324 條之
    規定，亦屬相對告訴乃論罪，故在三親等內之姻親犯侵占罪
    者，須告訴乃論。關於被告丙○○背信部分，既未經由聲請
    人在告訴狀中就此部分事實有所指訴，且檢察官亦未對此部
    份為不起訴處分，則此部份自不得聲請再議或交付審判。
四、綜上所述，原不起訴處分書及聲請再議處分書既已詳予調查
    偵查卷內所存證據，並敘明所憑證據及判斷理由，既無積極
    證據證明被告丙○○、乙○○涉有聲請人所指訴之竊盜、偽
    造文書及背信等犯行，尚難以聲請人之片面指訴，遽認被告
    等涉有本件犯行；且原處分所載證據取捨及事實認定之理由
    ，尚無違背經驗法則或論理法則之情事，是原檢察官及臺灣
    高等法院檢察署檢察長以被告等犯罪嫌疑不足，分別予以不
    起訴處分及駁回再議之聲請，並無不當。本件聲請交付審判
    意旨仍執前詞，對於原處分漫加指摘求予審判，顯無理由，
    應予駁回。
五、依刑事訴訟法第258 條之3 第2 項前段，裁定如主文。
中　　華　　民　　國　　96　　年　　12　　月　　10　　日
                  刑事第六庭審判長法　官  楊得君
                                  法  官  許永煌
                                  法  官  周明鴻
以上正本證明與原本無異。
本件不得上訴。
                                  書記官  丁梅芬
中　　華　　民　　國　　96　　年　　12　　月　　10　　日
